【裁判字號】    98,家聲,111
【裁判日期】    981118
【裁判案由】    變更子女姓氏
【裁判全文】
臺灣苗栗地方法院民事裁定             98年度家聲字第111號
聲  請  人  甲○○
相  對  人  乙○○
上列聲請人聲請變更子女姓氏事件，本院裁定如下：
    主  文
聲請人甲○○（民國○○年○月○○日生，身分證統一編號：Ｚ
000000000號）之姓氏准予變更為母姓「黃」。
程序費用新臺幣壹仟元由聲請人負擔。
    理  由
一、本件聲請意旨略以：聲請人為相對人與黃月雲所生之女，相
    對人與黃月雲於民國87年9 月28日離婚，並約定對於聲請人
    權利義務之行使及負擔由黃月雲任之。惟聲請人自幼即由母
    親及母方家族照顧至今，相對人則對聲請人之生活起居及教
    育不聞不問，未善盡扶養義務，聲請人與相對人之親友也鮮
    少聯繫，相對人離婚後更不知去向，音訊杳然，十幾年來從
    未與聲請人聯繫，聲請人對相對人亦已一無所知、毫無印象
    。另聲請人於98年7 月19日，委託舅舅以電話商請相對人一
    同至戶政事務所辦理變更姓氏事宜，相對人非但拒絕且不認
    聲請人，更反問聲請人之父親為何人，使聲請人難以諒解並
    深感遺憾，足認聲請人之姓氏對其人格成長有不利之影響，
    為此，爰依民法第1059條第5 項之規定，聲請變更聲請人之
    姓氏為母姓「黃」等語。
二、按有下列各款情形之一，且有事實足認子女之姓氏對其有不
    利之影響時，父母之一方或子女得請求法院宣告變更子女之
    姓氏為父姓或母姓：一、父母離婚者。二、父母之一方或雙
    方死亡者。三、父母之一方或雙方生死不明滿三年者。四、
    父母之一方曾有或現有未盡扶養義務滿二年者，民法第1059
    條第5 項定有明文。姓氏屬姓名權而為人格權之一部分，具
    有社會人格之可辨識性，除與身分安定及交易安全有關外，
    姓氏尚具有家族制度之表徵，故賦予父母選擇權，惟因應情
    事變更，倘有事實足認子女之姓氏對其有不利之影響時，父
    母之一方或子女自得請求法院宣告變更子女之姓氏為父姓或
    母姓。
三、經查：
（一）聲請人主張其為相對人與黃月雲所生之女，相對人與黃月
      雲於87年9 月28日離婚，並約定對於聲請人權利義務之行
      使及負擔由黃月雲任之。惟聲請人自幼即由母親及母方家
      族照顧至今，相對人則對聲請人之生活起居及教育不聞不
      問，未善盡扶養義務，聲請人與相對人之親友也鮮少聯繫
      ，相對人離婚後更不知去向等情，業據其提出戶籍謄本1
      份為證，並經證人即聲請人之母黃月雲到庭證稱：98年7
      月間，我找弟弟打電話請相對人一同去戶政事務所幫聲請
      人改姓，但相對人說他不管，並反問聲請人的父親是誰，
      我聽他這樣說很難過。我跟相對人離婚後，相對人就沒有
      跟我們聯絡，也沒有負擔扶養費，對小孩都不聞不問；相
      對人的父母早已過世，我們跟相對人的家族也不親，我的
      父母則是一直都很照顧我們等語。另經本院函請相對人就
      本件聲請人聲請變更母姓表示意見，相對人於98年9 月30
      日收受本院函文後亦迄未回覆，是自堪認聲請人之上開主
      張為真實。
（二）本院審酌聲請人自幼即由母親及母方家族撫育照顧迄今，
      長期與母親及其親友相處，對於母親及母方家族已具有相
      當之依附性及認同感。而相對人自87年間與聲請人之母離
      婚後，長期未盡扶養義務，與聲請人幾無親子互動，顯與
      聲請人關係嚴重疏離。而聲請人由母親及母方家族協力照
      顧、養育，感情深厚，彼此間具有強烈向心力，子女於前
      述家庭生活環境下成長，母親及母方家族在其自我認同（
      Identification）之發展過程中產生絕大的影響力，而形
      成欲符合其認同對象之心理趨向，惟其原有人格權中表徵
      父方家族之父姓，與其人格中實際認同之對象相牴觸，子
      女又無從將之切割分離，此種自我認同過程中發生之困惑
      與矛盾，顯不利於子女日後身心健全之發展，堪認父姓對
      聲請人人格有不利之影響。從而，聲請人聲請變更其姓氏
      為母姓「黃」，核與前揭法律規定尚無不合，應予准許，
      爰裁定如主文所示。
四、依非訟事件法第21條第1 項前段，裁定如主文。
中    華    民    國    98    年    11    月    18    日
                  家事法庭     法  官  曾明玉
以上正本係照原本作成。
如不服本裁定，應於送達後十日內向本院提出抗告狀，並繳納抗
告費新臺幣壹仟元。
                               書記官  楊思賢
中    華    民    國    98    年    11    月    18    日

司法院資訊處製作；財團法人民間司法改革基金會備份。
